【裁判字號】    98,保險,4
【裁判日期】    981119
【裁判案由】    給付保險金
【裁判全文】
臺灣苗栗地方法院民事判決               98年度保險字第4號
原      告  丁○○
訴訟代理人  乙○○
被      告  台灣人壽保險股份有限公司
法定代理人  甲○○
訴訟代理人  丙○○
上列當事人間請求給付保險金事件，本院於98年11月5 日言詞辯
論終結，判決如下：
    主  文
被告應給付原告新台幣柒拾伍萬元，及自民國九十八年七月一日
起至清償日止，按年息百分之十計算之利息。
訴訟費用由被告負擔。
    事實及理由
一、按訴狀送達後，原告不得將原訴變更或追加他訴，但擴張或
    減縮應受判決事項之聲明者，不在此限，民事訴訟法第255
    條第1 項第3 款定有明文。原告原起訴請求判決命被告給付
    原告新臺幣（下同）750,000 元及自民國98年2 月24日起至
    清償日止按年息百分之十計算之利息，嗣於本院審理中變更
    利息部分之請求自起訴狀繕本送達翌日起算，核屬減縮應受
    判決事項之聲明，與上開法條規定相符，應予准許。
二、原告主張：原告於87年11月21日以其母黃張麗蘭為被保險人
    ，向被告投保「新安慶終身壽險」，保險金額100 萬元，受
    益人為原告（下稱主約）；另於91年8 月22日附加「台壽一
    年期二至六級殘廢保險附約」，保險金額100 萬元（下稱附
    約）。被保險人黃張麗蘭因陳舊性腦中風併呼吸衰竭、高血
    壓性心臟病、糖尿病併腎病變，於97年10月1 日住院，住院
    期間失去生理機能，需專人看護。被保險人黃張麗蘭於同年
    12 月15 日向被告申請理賠後，於98年1 月5 日死亡。依兩
    造上開台壽一年期二至六級殘廢保險附約，被保險人中風之
    情形屬於附約第8 條附表第二級殘廢，被告應依保險金額之
    75％給付保險金，遲延給付時，並應按年息百分之十計付遲
    延利息。又因該附約之受益人即被保險人本人黃張麗蘭已身
    故，故應以主約身故保險金之受益人即原告為受益人。經原
    告依約請求，被告竟拒絕理賠。爰依兩造間系爭台壽一年期
    二至六級殘廢保險附約之約定，請求被告給付原告75萬元及
    自起訴狀繕本送達之翌日起至清償日止，按年息百分之10計
    算之利息。並聲明：如主文第1 項所示。
三、被告則以：原告所投保之台壽一年期二至六級殘廢保險附約
    ，係針對被保險人未達主約所約定之各款殘廢程度時，對於
    殘廢程度屬較輕微之第二級至第六級殘廢等級，亦能獲得部
    分補償所為之保障設計，其目的在於補充主約保障之不足。
    倘被保險人之殘廢程度已符合主約殘廢程度時，即應適用主
    約之約款理賠，而無適用附約之餘地，此觀之附約第1 條、
    第8 條第2 項，以及附約之極低廉之保費對價關係（每年僅
    繳納174 元）即明。本件被保險人黃張麗蘭之病症同時符合
    附約第8 條附表第二級殘廢及主約第11條第1 項第7 款第一
    級殘廢等級之殘廢項目，依兩造保險契約之精神，應以較嚴
    重項目認定殘廢程度，給付主約之全殘保險金。又若被告給
    付主約之保險金後，依兩造間保險契約主約之約定，主約即
    行消滅，主約消滅後，依系爭附約約定，附約之效力亦行消
    滅，被告無庸再依附約給付保險金等語，資為抗辯。並聲明
    ：原告之訴駁回。
四、經查，原告於87年11月21日以其母黃張麗蘭為被保險人，向
    被告投保「新安慶終身壽險」，保險金額新台幣（下同）10
    0 萬元，受益人為原告；另於91年8 月22日附加「台壽一年
    期二至六級殘廢保險附約」，保險金額100 萬元；被保險人
    黃張麗蘭因陳舊性腦中風等病症，於97年10月1 日住院，於
    同年12月15日向被告申請理賠後，於98年1 月5 日死亡；而
    被保險人黃張麗蘭因右前大腦動脈、中大腦動脈和後大腦動
    脈拴塞合併呼吸衰竭，高血壓心臟病，心房顫動及糖尿病，
    經做顱骨切開術及減壓手術後，同時符合系爭主約第11條第
    1 項第7 款所定「中樞神經系統機能或胸、腹部臟器機能極
    度障害，終身不能從事任何工作，為維持生命必要之日常生
    活活動，全需他人扶助者」之情形，以及附約第8 條附表第
    二級殘廢項目所定之「兩上肢、或兩下肢、或一上肢及一下
    肢，各有三大關節中之兩關節以上機能永久喪失」之情形等
    事實，有台灣人壽新安慶終身壽險之要保書、保險單條款、
    台壽一年期二至六級殘廢保險條款、台灣人壽保險股份有限
    公司契約內容變更批單、保險金申請書、黃張麗蘭之診斷證
    明書、仁愛醫療財團法人台中仁愛醫院98年8 月7 日仁總字
    第098080011 號函及所附之診療說明書暨病歷表等件在卷可
    稽，並為兩造所不爭執，堪信為真實。
五、本件兩造所爭執者為：被保險人黃張麗蘭中風後之情形同時
    符合系爭主約第11條第1 項第7 款及附約第8 條附表之第二
    級殘廢時，原告是否能依附約請求被告理賠，或僅能依主約
    請求被告理賠？經查：
  (一)被告辯稱原告所投保之附約係針對被保險人未達主約所約定
    之各款殘廢程度時，對於殘廢程度屬較輕微之第二級至第六
    級殘廢等級，亦能獲得部分補償所為之保障設計，其目的在
    於補充主約保障之不足，此由附約第1 條、第8 條第2 項及
    每年僅繳低廉之保費可知，故如被保險人殘廢程度符合主約
    者，即不得再依附約請求理賠云云。惟系爭附約第8 條第2
    項係約定「被保險人因同一疾病或同一意外傷害事故致成附
    表所列二項以上殘廢保險程度時，本公司給付各該項保險金
    之和，最高以保險金額為限。但不同殘廢程度項目屬於同一
    手或同一足時，僅給付一項殘廢保險金；若殘廢項目所屬殘
    廢等級不同時，給付較嚴重項目的殘廢保險金... 」（卷第
    26頁），而附約之附表則係列舉第二級至第六級之殘廢等級
    、殘廢程度，及各該給付比例。是由上開第8 條第2 項文義
    觀之，被保險人如因疾病或意外致成殘廢，而殘廢項目所屬
    殘廢等級不同時，應係指在該附約附表所列舉之第二級至第
    六級殘廢等級範圍內比較，依較嚴重之項目給付保險金，而
    不涉及主約所列舉之殘廢項目，因而不與主約之殘廢項目比
    較殘廢等級之輕重，至為明確。且該附約條款之內容完全未
    提及與主約之殘廢項目比較嚴重程度，自不能擴張解釋及於
    主約之殘廢項目，而應限於就附約之殘廢等級作比較，依較
    嚴重之項目給付保險金。被告辯稱由該條約款可知附約係以
    補充主約為目的云云，不足取信。
  (二)又附約第1 條係約定「本台壽一年期二至六級殘廢保險附約
    ，依主保險契約要保人申請，並經本公司同意，以主契約被
    保險人及其眷屬為本附約之被保險人，附加於主保險契約訂
    定之」（卷第25頁），可知該約款僅約定要保人、被保險人
    之資格，無從由此推論系爭主約與附約有主從關係，系爭附
    約係從屬於主約之性質。又系爭主約係以被保險人死亡或殘
    廢為保險事故，附約則僅以被保險人因疾病或意外殘廢為保
    險事故，二者保險事故固有重疊部分，然仍為二份不同之保
    險契約。再原告於87年11月21日投保主約後，於91年8 月22
    日再投保系爭附約，二份保險契約係分開投保，且原告亦分
    別繳納主約之保費（年繳47,030元）及附約之保費（年繳17
    4 元）等情，為兩造所不爭執並陳明在卷。足見系爭主約與
    附約乃二份獨立之保險契約。
  (三)被告辯稱系爭附約年繳保費僅174 元，由此極為低廉之保費
    對價關係，可知系爭附約係附屬於主約，目的在於補充主約
    保障之不足云云。惟按人身保險所承保者乃人身安全，保險
    人得透過精算程序計算費率，決定所欲承保之危險範圍，並
    確保其本身獲得合理利潤，及使其他不特定要保人免於不符
    比例之危險分擔。原告身為保險人，既經精算師之精算程序
    後，評估系爭附約之保險費以年繳174 元為足，則被告執此
    辯稱系爭附約之保費極其低廉，故無獨立性存在，尚無可取
    。況保險契約為雙務契約，要保人繳交保險費，保險人承擔
    危險，當保險事故發生時，保險人危險承擔之義務即應具體
    化為填補被保險人之損害。本件被告既承保系爭主約與附約
    ，承保範圍均包括被保險人之殘廢情形，即如本件保險事故
    同時符合主約及附約之客觀承保範圍（殘廢項目），若被告
    僅須依主約理賠，無須依附約理賠，則附約該部分當無存在
    之必要，要保人即原告所繳交附約之保險費即無對價關係，
    亦即其繳交保險費卻無保險人相應之承擔危險，顯然不符合
    保險契約為雙務契約應對待給付之性質。
  (四)再按保險契約之解釋，應探求契約當事人之真意，不得拘泥
    於所用之文字；如有疑義時，以作有利於被保險人之解釋為
    原則，保險法第54條第2 項定有明文。本件保險事故發生同
    時符合主約與附約之承保範圍時，如保險人欲限制要保人或
    受益人僅能按主約請求理賠，而免除保險人按附約理賠之義
    務時，本應於保險契約中明文約定此限制或排除條款，然
    本件保險契約主約或附約條款並無作如此約定，即不能解為
    要保人、被保險人或受益人僅能按主約請求理賠。又依前揭
    條文規定可知，縱認本件之情形屬於保險契約解釋中有疑義
    之情況，亦應作有利於被保險人之解釋為原則，即更不得將
    本件解為要保人、被保險人或受益人僅能依主約請求理賠，
    不得依附約請求理賠。被告辯稱依本件保險契約之精神，應
    依主約認定殘廢程度而僅能給付主約之保險金，即無可取。
  (五)綜上，本件被保險人黃張麗蘭中風後之情形同時符合主約第
    11條第1 項第7 款及附約第8 條附表之第二級殘廢，系爭附
    約既屬獨立於主約以外之另一保險契約，成立且有效，原告
    自得依附約請求被告理賠，被告不得拒絕。
六、末按系爭附約第17條約定「本公司應於收齊前項（證明）文
    件後15日內給付（保險金），逾期本公司應按年利一分加計
    利息給付」；第19條約定「本附約保險金之受益人為被保險
    人本人，本公司不受理其指定或變更。但被保險人身故時，
    如本附約保險金尚未給付或未完全給付，則以主契約身故保
    險金受益人為本附約之受益人」。查原告主張其於保險事故
    發生後向被告申請依附約理賠，業經被告表示不能按附約理
    賠，僅能按主約理賠而加以拒絕；而本件被保險人黃張麗蘭
    已於98年1 月5 日死亡，原告為系爭主約身故保險金之受益
    人，依上開約定即為系爭附約之受益人等情，為被告所不爭
    執，並有系爭保險契約在卷可佐，堪信為真實。從而，原告
    依系爭保險契約附約之法律關係，請求被告給付750,000 元
    ，及自起訴狀繕本送達之翌日即98年7 月1 日起至清償日止
    ，按年息百分之10（即年利一分）計算之遲延利息，為有理
    由，應予准許。
七、本件事證已臻明確，兩造其餘攻擊防禦方法及舉證，核於判
    決結果不生影響，爰不逐一論述。
八、據上論結，原告之訴有理由，依民事訴訟法第78條，判決如
    主文。
中    華    民    國    98    年    11    月    19    日
                        民事庭法  官  楊中琪
以上正本係照原本作成
如對本判決上訴，須於判決送達後20日內向本院提出上訴狀
                              書記官  李曉君
中    華    民    國    98    年    11    月    19    日


司法院資訊處製作；財團法人民間司法改革基金會備份。
